【裁判字號】    89,上更(一),235
【裁判日期】    891012
【裁判案由】    偽造有價證券
【裁判全文】
臺灣高等法院臺中分院刑事判決                八十九年度上更(一)字第二三五號
    上  訴  人  臺灣台中地方法院檢察署檢察官
    被      告  戊○○
    指定辯護人  本院公設辯護人  乙○○
右上訴人因被告偽造有價證券等案件，不服台灣台中地方法院中華民國八十六年十月
一日第一審判決（民國八十六年度訴字第九八０號，起訴案號：台灣台中地方法院檢
察署民國八十六年度偵續字第五二號），提起上訴，經最高法院發回更審，本院判決
如左：
    主      文
原判決撤銷。
戊○○共同意圖供行使之用，而偽造有價證券，處有期徒刑參年。如附表所示編號４
之偽造支票壹張沒收。
    事      實
一、戊○○於民國（下同）八十五年二，三月間在台中市○○路○段七十二號七樓之
    三丙○所經營之汎泰報業廣告有限公司任職並與丙○同居，嗣於八十五年五、六
    月間，戊○○聞悉丙○將與另一女友張素珍結婚，二人因此分手，戊○○因之心
    有不滿又認丙○先前向她借用支票使用，經核算丙○應尚欠其四十七萬元未結清
    ，乃意圖為自己不法之所有，利用其所持有之丙○辦公室鑰匙，潛入公司內（此
    部分未據告訴）竊取以張素珍為發票人名義，向第一商業銀行北屯分行，所申領
    並由丙○使用之第0000000、0000000、0000000、000
    0000號空白支票四張，並盜用丙○所放於該公司抽屜內之「張素珍」印章於
    上開空白支票上，嗣於八十五年八月下旬某日晚上廿三時許，在其台中市○○○
    街廿六之一號六樓（以下簡稱永定街居所）居住處，向其友人謝素芬（已改名為
    己○○，未經起訴）表示：伊不甘平白受損，要對丙○展開報復，但惟恐筆跡被
    發現，請謝女幫忙填寫發票日及金額，謝女基於與戊○○之朋支情誼而應允之，
    渠二人乃共同意圖供戊○○行使之用，而由謝女於上開已盜蓋張素珍印章之空白
    支票上，依戊○○所指示之金額及日期加以填寫，進而偽造如附表所示編號１至
    ４之支票四張，戊○○旋於八十五年八月三十日將其中編號１至３之支票三張，
    經由其友丁○○於第一商業銀行之帳戶委託該行代收，經該行於翌日（即八十五
    年八月三十一日）提示時，因丙○適逢月底至第一銀行北屯分行辦事，經行員告
    知存款不足，丙○因見支票之筆跡不符，背書人丁○○復係戊○○之朋友，認有
    異狀，遂依行員所告知之支票票號、金額及日期，先將即將上開三張支票向該分
    行申辦掛失止付，由該分行移由台中市警察局第五分局查辦。詎戊○○於該分局
    以其涉嫌竊盜等案件送請台灣台中地方法院檢察署檢察官偵查，嗣由該署檢察官
    於八十五年十二月二十一日以罪嫌不足為不起訴處分後，仍於八十六年一月四日
    將另張即附表編號４之支票提示，丙○在其間由與己○○之電話談話中始確知上
    情，遂聲請再議。
二、案經丙○訴請台灣台中地方法院檢察署檢察官偵查，經不起訴處分後，由臺灣高
    等法院臺中分院檢察署檢察官發回原署繼續偵查起訴。
    理      由
一、訊據被告戊○○對於右開時地於丙○所經營之公司任職並與丙○同居，嗣因丙○
    欲與張素珍結婚而分手，且附表所示編號１至３之支票三張，係其於八十五年八
    月三十日，存入其友人丁○○之帳戶內託收提示；另編號４之支票則由其伊提示
    等情雖供承不諱，但矢口否認有何偷竊支票、盜用印章及要己○○偽造支票之不
    法犯行，辯稱伊於八十五年二、三月間，與丙○同居並曾提供支票供丙○使用，
    八十五年五、六月間分手時，丙○計欠伊新台幣（下同）四十七萬元，雙方會後
    ，丙○遂於八十五年七月初將附表編號１至３之支票三張給伊；伊因曾向丁○○
    調借二十萬元，乃將該三張支票存入丁○○之帳戶提示，除清償對丁○○之欠款
    外，餘款則是丁○○向伊所借用，上開支票遭丙○掛失止付而退票後；丙○又打
    電話給伊，要求以附號編號４之支票，換回上開三張支票，以便辦理註銷退票紀
    錄，伊因而於八十五年九月三日與丁○○一同至丙○公司交還該經退票之支票三
    張，丙○同時取附表編號４之支票一張交予伊，並言明多出之餘額充為利息，且
    要求伊在一、二個月後再為提示，伊並未囑己○○偽造上開支票之日期及金額，
    謝素芬及丙○是互相串通要陷害伊云云。
二、然查被告就伊所持有之上開編號１－４所示之支票，固稱：係丙○於八十五年七
    月初某日，在台中市○○路○段七二號七樓之三交給她，當時票上金額、日期、
    印章都完備，當時是二人準備要分手才結算金錢關係（偵查卷第十一頁正面）；
    但查告訴人丙○始終否認曾交付系爭支票予被告之事實，並稱：上開支票係在伊
    公司所遭竊，當時因遭竊支票均為空白，伊與被告確曾是男女朋友，並有同居之
    性關係，也曾向他借過支票使用，但票款都是伊支付，並未向被告借款使用過，
    更未交系爭支票給被告，被告有伊辦公室錀匙，而且只有她有，被告離職時並未
    交錀匙交回，且上開編號１－４號支票之票主張素珍是伊太太，因作生意使用所
    以藉伊太太之名義開戶，但均是伊在使用（偵查卷第九頁反面、第十頁正、反面
    、偵續卷第十一頁正、反面、）；是系爭支票既係供告訴人生意往來之使用，被
    告苟因與被告分手，雙方互相結算後，以上開編號１－３之支票作為支付分手費
    或積欠被告欠款之用，衡情告訴人為了公司資金調度及分配之需，理應會留存票
    根，並註記付款之對象及其金額，豈有連同票根一併撕毀，致遭銀行通知存款不
    足，徒生爭議及自身週轉之困境？且四十七萬元究非小數目，如支票確係告訴人
    所交付，告訴人於斟酌自己經濟能力或有不足之情況下，自應事先徵求被告之同
    意，而簽發不同期日之支票，以減輕債務之壓力，甚至於票期將至之際，發現恐
    有存款不足之虞時，主動請求被告暫緩提示，以免發生存款不足之發生？再觀其
    支票號碼復各為：ＬＡ0000000、ＬＡ0000000及ＬＡ00000
    00（偵查卷第十六頁－十八頁），顯非同一本支票簿所簽發，如告訴人確係為
    支付被告款項而簽發，依一般正常使用情形，其支票號碼，應係接續為之，焉有
    跳號並分自二本支票簿簽發，致生混淆之理？且丙○苟因二人分手時結欠被告四
    十七萬元，自可僅簽發面額四十七萬元之支票一張交付即可，又何須周折迂迴簽
    發同一發票日（即：八十五年八月卅一日期），面額各為十一萬六千六百零七元
    、十六萬九千一百零六元、十八萬七千零七十八元之三張支票？被告復無未能舉
    出具體證據證明渠與丙○確於何時結算彼此之金錢關係，空言辯稱：該一－三之
    支票係丙○為清償對伊之欠款所交付云云，礙難遽予採信。
三、雖被告另又辯稱：伊於八十五年九月三日依丙○之要求將附表編號１至３之三張
    支票交還丙○時，丙○取編號４之支票交付予伊，並稱超過之餘額充為利息云云
    但查該編號４之支票號碼係：ＬＡ0000000，與編號３之支票號碼相差達
    十四個號碼，被告既自承係：係九月二日或三日左右去丙○處換票（原審卷第三
    十六頁正面、更一卷第三十八頁），果爾，被告在短短之二、三天內，何以簽發
    支票達十餘張之多，復於就前開編號１－３之支票已掛失止付之情形下，猶簽發
同一票期之支票以換回上開１－３支票？凡此均有可疑之處，且被告於偵查時固
    稱：「我於八十五年八月初向丁○○借二十萬元，所以將該三張支票於八十五年
    八月二十日或二十一日這兩天中告訴他要還錢，最後協議，由我在八十五年八月
    三十日將該三張支票幫其存入林國台中第一商銀北屯分社之戶頭內．．．另外丙○補開乙張為償債之支票，即面額四十八萬六千七百九十四元．．．我交給丁○○暫時託管抵押」（偵查卷第七頁正面）；於本院八十九年九月二十八日審理時
    則稱：因伊與丁○○有金錢往來，票款共四十幾萬元，其中二十幾萬元是要還他
    的錢，餘款是要借給他，他人在新竹怕來不及才直接由其帳戶託收（更一卷第六
    十三頁）；但被告於警訊中既稱：於八十五年八月二十日或二十一日即與丁○○
    協議於八十五年八月三十日還錢，其心中就此項債務之清償，彼此心中均有準備
    ，應不致丁○○人在新竹，發生怕來不及，才由被告將該三張支票存入丁○○帳
    戶委託提示之情形，況丁○○既須向被告借錢，被告又何須將編號４之支票質押
    於丁○○處以供擔保？如該三紙支票確係被告與告訴人雙方結算後，由告訴人交
    予被告，則被告當可由自己戶頭內委託代收，何須如此大費周章？復參以被告於
    本院前審所供：「此三張票我並沒有背書，是直接託收，之前丁○○即知道這三
    張票，我有拿給他，但是由我軋進去」（本院前審卷第四十一頁正面）；是丁○○既須借錢週轉，何以在被告拿票給他之同時，未立即持向他人調現，反而又將
    票交還給被告？至就編號４之支票，被告於偵查中固稱：我持有上開三張支票交
    給丁○○提示不獲兌現後，我已將支票還給丙○，他才又開一張四十餘萬元的支
    票給我．．．此丁○○在場有看到（偵續卷第十二頁正面）；證人丁○○於偵查
    中亦稱：先前被告拿了三張票向我調現，後來退票，我拿還給他．．被告就帶我
    到丙○處，我進去後他們說有私事要談，所以就到外面，後來被告出來，就把這
    張四十八萬元的票給我看（偵查卷第三十頁反面），但其後渠二人則均翻異前詞
    ，丁○○於本院前審稱：伊曾有陪同戊○○前往丙○之公司還票，伊在外面並未
    進入，不知被告戊○○與丙○所談何事，事先也不知道被告要換票，在其記憶中
    被告未曾將編號４之支票給伊看過（本院前審卷第六十二頁正面、反面）；被告
    於本院八十九年九月十一日稱：伊和丁○○有資金往來，所以才給他四十幾萬支
    票讓他週轉，當時到丙○辦公室只有伊和丙○單獨在辦公室談的（更一卷第五十
    一頁）；另參諸渠二人就被告所謂積欠丁○○之二十萬元是否已清償一事，丁○○稱：已於八十五年九月中旬清償；被告稱：尚未償還（本院前審六十二頁反面
    、第六十三頁正面），核其二人供詞迥然有異，被告所供前詞自難遽予採信。
四、復查：八十五年八月三十一日止付當天告訴人剛好在銀行，經由銀行行員告知有
    三張票進來，當時伊戶頭內仍有三百多萬元，但行員說存款不足，經伊檢視支票
    結果發現不是伊筆跡，也不是公司會計的筆跡，約十一點左右，知道這三張票，
    並馬上申報遺失，伊認識丁○○，而且有丁○○之背書，丁○○係被告同學，伊
    打電話問戊○○，但被告否認，惟因伊公司抽屜均沒有上鎖，只有被告有伊辦公
    室鑰匙，所以伊大膽假設是她偷的，且因支票筆跡並由己○○幫她開的，因為被
    告當時與謝女住在一起，後來伊打電話給謝女，再錄音，在偵查中一直找不到謝
    女，又提不出證據，才錄音，並告訴謝女如作不實偽證將告她，且被告如何分自
    二本支票簿撕下，但因伊本身有時開錯也會將票根撕掉，致無法馬上得知哪些支
    票被偷等經過情節，亦迭據告訴人供稱在卷（本院前審卷第二十九頁正面、更一
    卷第五十頁反面、第六十六頁正面）；又附表所示之支票，確係被告與丙○爭吵
    而分手離職後，心生不滿自丙○支票本上撕下支票，又惟恐其自行書寫之筆跡容
    易被丙○認出，乃囑當時與被告同在三光吉米鹿事業有限公司上班之同事己○○
    於八十五年八月下旬某日晚上廿三時許至其位台中市○○街居所，依其指示之金
    額及日期加以填載，且謝女當時僅只知告訴人要報復並未經丙○之同意，但不知
    票是被告所偷，於案發後被告及告訴人均有找謝女，其中被告要求伊不要出面作
    證，但告訴人告訴她已將對話內容錄音，如不據實講將告她偽造有價證券，讓她
    心裡害怕等情，復據己○○於本院八十七年四月十五日、八十九年七月十三日、
    八月二十一日、九月十一日訊問時供證甚詳（本院前審卷第六十六頁正面、更一
    卷第十九頁、第三十九頁、第五十二頁反面、第五十三頁正面）；依謝女於八十
    六年十二月廿二日於本院當庭所書寫之筆跡確與附卷之附表編號１至３之支票影
    本（偵查卷第十六至十八頁）及編號４之支票原本（原審卷第八十頁）上之字跡
    其運筆特徵又相符（本院前審卷第二十四頁）；而證人己○○與被告曾係同事，
    又曾一起同住，其間僅曾因會款問題伊不願再續交彼此有點不愉快外，並無仇怨
    或重大過節等情亦為被告所承認（本院前審卷第三十九頁正面），而丙○與證人
    己○○係因被告之關係而間接認識，情誼自不如證人己○○與被告間密切，況證
    人己○○係因不經意間為丙○於電話中詢得上開情事，並因被丙○取得錄音存證
    （偵查卷證物袋）始不敢依被告之請求出面串證，二人因此始有磨擦，其與告訴
    人又無其他之特殊情誼存在，自無與丙○勾串之必要，否則丙○焉有不於提出告
    訴之初，即請求傳訊謝女，而遲至被告被不起訴處分後，始以上開電話錄音為證
    ，請求再議！雖證人己○○於偵查中於原審一度供稱：被告邀伊至永定街居所之
    時間為八十五年八月卅日晚上（偵續字第十五頁反面、原審第六十二頁）；與證
    人陳玉葉所提之代出庫明細表上載代收日期不符（原審卷第四十七頁後附明細表
    ）其就所簽寫之支票張數究幾張亦稱應係三張或五張，係單數云云（更一卷第十
    九頁）；但證人己○○於第一次偵查庭作證其日係八十六年三月二十六日距被告
    託其填寫支票之日期，事隔已幾近七個月，證人因之記憶糢糊，而發生誤認，亦
    在所難免，要不能因此否定其證言之真實性，此由卷附電話譯文中謝女表示係八
    月三十日前幾天，被告要伊所填寫，及告訴人迄今仍無法提出另紙支票之票號，
    益足證謝女於偵查中所言係前一天所寫及係單數之支票數未必正確，被告復未否
    認謝素芬確有於晚間到過其永定街之居所（本院前審卷第四十頁正面），而衡諸
    常情，苟非近日間之記憶或特別意義之時日，要難期待一般人對特定時間為明確
    之記憶。被告於本院八十九年九月二十八日審理時復不諱言：不起訴處分後認為
    沒問題才又提示編號四之支票，惟該支票若告訴人為交換前開編號一至三之支票
    而交由被告，被告又何須俟偵查結果再行使其權利，所辯尚難採信，本件罪證明
    確，被告犯行洵堪認定。
五、核被告竊取空白支票之所為，係犯刑法第三百二十條第一項之竊盜罪、又意圖供
    行使之用，而委由知情之己○○，依其指示填寫日期、金額以完成偽造有價證券
    之行為，係犯刑法第二百零一條之罪，其與謝女間互有犯意聯絡及行為之分擔，
    為共同正犯，雖同時偽造附表所示之支票四紙，但係為一偽造行為之數個動作，
    僅成立一偽造有價證券罪；其盜用「張素珍」印章於所竊得支票上既為其偽造有
    價證券之部分行為，不另論罪；又被告偽造完成後，雖二次提示（第一次係由銀
    行託收代為提示），而分別成立行使偽造有價證券罪，然因偽造之刑責較重，此
    行使之低度行為已為偽造之高度行為所吸收，自不另論其行使罪，所犯竊盜與偽
    造有價證券二罪間，彼此有方法結果之牽連關係，應從較重之偽造有價證券罪處
    斷。原審疏未查明，即以證人謝素芬所供證之時間不符而認被告之罪嫌不足而為
    無罪之諭知，自有未洽，公訴人上訴意旨指摘原審此項認定不當，為有理由，應
    由本院予以撤銷改判。爰審酌被告係因與告訴人曾為同居之男女朋友，倆人因告
    訴人欲與其妻結婚而分手，心生不滿又因認告訴人向其借票使用尚有欠其四十七
    萬元未結清，乃起意報復，初非惡性十分重大，但偽造有價證券不僅影響告訴人
    往來票據之信用並足以破壞支票之流通性，犯罪手段、所生危害、犯後態度等一
    切情狀，量處如主文第二項所示之刑；又被告所偽造如附表所示之支票四張，，
    其中一至三號之支票，業經被告交還給告訴人，告訴人並稱：已撕破（本院前審
    卷第四二頁正面）；已失去支票之效用，不予宣告沒收，另扣案之編號四支票則
    應依刑法第二百零五條之規定予以宣告沒收。
六、公訴意旨雖依證人謝素芬之證述認被告另有竊取丙○所管有之票號不詳之支票一
    張予以偽造，其金額不詳云云，然質之被告戊○○既堅稱除有取得附表所示四張
    支票以外，否認另有取得第五張支票，而告訴人丙○亦不敢確定仍另有其他支票
    被竊，雖證人謝素芬證述被告尚有要伊填寫一張一百多萬元之支票，然既無法明
    確指證所填寫之發票日期及金額，且該支票係何帳號、票號為何仍有所不明，既
    無其他積極證據證明被告有此部分之竊盜、偽造有價證券犯行，自無從就此部分
    僅憑證人不詳之證述即率予認定，惟公訴人此部分指稱既與前述論罪部分為同一
    犯行，爰不另為無罪之諭知，又謝素芬涉嫌偽造有價證券罪部分，應由檢察官另
    行偵辦，亦均併此敘明。
七、據上論斷，應依刑事訴訟法第三百六十九條第一項前段、第三百六十四條、第二
    百九十九條第一項前段、刑法第三百二十條第一項、第二十八條、第二百零一條
    第一項、第五十五條、第二百零五條、罰金罰鍰提高標準條例第一條前段，判決
    如主文。
本案經檢察官甲○○到庭執行職務。
中      華      民      國    八十九      年      十      月    十二    日
                              臺灣高等法院臺中分院刑事第七庭
                              審判長法  官  林  榮  龍
                                          法  官  江  錫  麟
                                          法  官  謝  說  容
右正本證明與原本無異。
均得上訴。
如不服本判決應於判決送達後十日內向本院提出上訴書狀，其未述上訴之理由者並
得於提起上訴後十日內向本院補提理由書（均須按他造當事人之人數附繕本）。
                                          書記官  黃  薰  慧
中      華      民      國    八十九      年      十      月    十三    日
附表：（第一商業銀行北屯分行第一三六五四帳號）
┌──┬───┬───────┬─────┬────────┬─────┐
│編號│發票人│票         號 │日   期   │   金      額   │備     註 │
│    │      │              │年、月、日│ （新  台  幣） │          │
├──┼───┼───────┼─────┼────────┼─────┤
│ １ │張素珍│0000000│、８、│一一六、六０七元│於八十五年│
│    │      │              │          │                │八月卅日託│
│    ││              │          │                │收。      │
├──┼───┼───────┼─────┼────────┼─────┤
│ ２ │張素珍│0000000│、８、│一六九、一０六元│同      右│
├──┼───┼───────┼─────┼────────┼─────┤
│ ３ │張素珍│0000000│、８、│一八七、０七八元│同      右│
├──┼───┼───────┼─────┼────────┼─────┤
│ ４ │張素珍│0000000│、８、│四八六、七九四元│於八十六年│
│    │      │              │          │                │一月四日提│
│    │      │              │          │                │示。      │
└──┴───┴───────┴─────┴────────┴─────┘
刑法第三百二十條
意圖為自己或第三人不法之所有，而竊取他人之動產者，為竊盜罪，處五年以下有期
徒刑、拘役或五百元以下罰金。
刑法第二百零一條
意圖供行使之用，而偽造、變造公債票，公司股票或其他有價證券者，處三年以上十
年以下有期徒刑，得併科三千元以下罰金。
行使偽造、變造之公債票、公司股票或其他有價證券或意圖供行使之用收集或交付於
人者，處一年以上七年以下有期徒刑，得併科三千元以下罰金。
                                                                        Ｋ


司法院資訊處製作；財團法人民間司法改革基金會備份。
